【裁判字號】    98,消債抗,281
【裁判日期】    980907
【裁判案由】    更生事件
【裁判全文】
臺灣板橋地方法院民事裁定           98年度消債抗字第281號
抗  告  人  甲○○
代  理  人  青含國律師
上列抗告人因請求更生事件，對於中華民國98年7月31日本院98
年度消債更第205號裁定提起抗告，本院裁定如下：
    主  文
抗告駁回。
抗告費用新台幣壹仟元由抗告人負擔。
    理  由
一、本件抗告意旨略以：債務清理條例並未有 「實質上之協商」
    之規定，原裁定以抗告人「不為實質性之協商」作為駁回聲
    請更生之理由並不合法。再者，抗告人雙親已年邁，求職機
    會較少，在雙親無收入狀況下，抗告人每月須支出新台幣（
    下同）6,000 元之扶養費，實無法繳足銀行開出每月3,750
    元之協商條件。又原審認定抗告人於民國97年12月向萬泰銀
    行辦理前置協商之前，於同年10月20日至31日間，短短6 日
    內提領67,000元，原裁定並未予抗告人有說明之機會，即逕
    認定事實，顯然失當，爰請求法院廢棄原裁定，准予更生之
    聲請。
二、按債務人不能清償債務或有不能清償之虞者，得依消費者債
    務清理條例（下稱消債條例）所定更生或清算程序，清理其
    債務，消債條例第3 條定有明文。又聲請更生或清算不合程
    式或不備其他要件者，法院應以裁定駁回之，但其情形可以
    補正者，法院應定期間先命補正，復為消債條例第8 條所明
    定。所謂「不能清償債務」，係指債務人欠缺清償能力，對
    於已屆清償期，且已受請求之債務之全部或主要部分，客觀
    上可預見其為一般且繼續的不能清償之財產狀態而言。而清
    償能力係由財產、信用、勞力三者構成，故雖無足夠財產，
    然如有良好之信用、優良之技術或持續不斷之勞力，即屬有
    清償債務之可能。而消債條例之立法目的，乃認陷於經濟上
    困境之消費者若任其於惡性循環之債務窘境中自生自滅，其
    將衍生嚴重之社會問題，致難以維持安定之社會經濟秩序，
    故有予之分別情形依更生或清算之程序清理其債務之必要，
    藉以妥適調整其與各相關債權人等間之權利義務關係，以謀
    求消費者經濟生活之更生機會，從而健全社會經濟發展。惟
    私法上之債之關係，係以當事人間之信賴關係為基礎，為社
    會經濟組織之重要支柱，故當事人於以法律行為追求自己之
    利益之際，亦應顧及對方之利益，並考量債權債務在社會上
    之作用，本於誠實及信用之原則，行使其債權及履行其債務
    。如其總財產確有不能清償債務或有不能清償之虞者，始能
    聲請更生或清算。
三、經查：
  (一)抗告人主張其前已提出債權人清冊，依消費者債務清理條例
    第151條第1項規定以書面向最大債權金融機構萬泰銀行申請
    共同協商債務清償方案，惟協商不成立乙節，業據提出萬泰
    銀行98年1月21 日前置協商不成立通知書為證，並經萬泰銀
    行於98年7月16 日向本院提出陳報狀陳明，可信為真實，是
    本件尚須審究抗告人是否有 「不能清償或有不能清償之虞」
    之情事方為適法。
  (二)再按消費者債務清理條例之立法目的，係為使不幸陷入經濟
    困境之人得以清理債務、重建生活，並在清理過程中能保有
    符合人性尊嚴之最低基本生活，而非維持債務人過去慣常之
    寬逸生活，是於評估債務人是否有「不能清償或不能清償之
    虞」時，並非由聲請人任意主張其基本生活費用之數額，否
    則將造成揮霍無度以致清償能力降低，反而易使更生程序無
    從進行，則本院參酌行政院主計處公佈之98年度臺灣省每人
    每月最低生活費用為10,792元，該最低生活費用即包括食、
    衣、住、行等費用在內，且聲請人既已負債大於資產，本應
    較一般人更節約支出，撙節開銷，自應以行政院主計處公佈
    之每人每月最低生活費用10,792元作為其每月必要支出金額
    之計算標準。又抗告人自陳其每月尚須支出約6,000 元扶養
    父母之費用，以抗告人主張其目前每月收入約20,000元，扣
    除上開最低生活費用10,792元及扶養父母之費用後，仍有剩
    餘足以支付萬泰銀行所提出月付3,750 元之協商方案。
  (三)按消費者債務清理條例所定協商前置程序之意旨，在使金融
    機構與債務人就特定種類之債務清理事務上，利用法院程序
    外解決之協商機制，為迅速有效之自主性解決。而此一程序
    之進行，有賴當事人間之協力配合，本於誠信為基礎，形成
    債務清理之共識，藉由法院之事後核可，賦予協商內容作為
    執行名義之正當性。苟債務人無視協商程序而直接進入更生
    程序，或於前置協商程序時，故意使協商破裂，雖有債務協
    商不成立之形式，然藉由此方式造成此等結論，難謂債務人
    有進行債務清理之誠意可言，則不啻根本否認前置協商之立
    法意旨。而國家司法資源介入私人紛爭之處理，應符必要性
    及合適性原則，亦即指國家權力行使之手段須可達成其目的
    ，當手段不能完成權力行使目的時，即欠缺此合適性原則，
    而在所有可能達成目的之方法中，應選擇符合經濟性、效率
    性、相當性之債務清理方式，此不僅須考量債務人之利益，
    更須兼顧債權人之債權獲償之可能；否則，濫用司法程序之
    結果，亦有侵害憲法上所保障債權人財產權之虞。是以抗告
    人於原審主張任職於錢吟餐坊，月薪約20,000餘元，有該公
    司開立在職證明書在卷可憑（見原審卷第141 頁及144 頁）
    ，又抗告人現年27歲 (71年2 月18日生)， 算至其法定退休
    年齡65歲為止 (勞動基準法第65條參照)， 其尚有38年之工
    作能力，參酌抗告人所附其自96年9 月29日起至97年1 月31
    日止，於本橋有限公司擔任服務生每月薪資30,000元（見原
    審院卷第146 頁所附在職證明），則依據上開證據資料所示
    ，聲請人應有每月20,000元至30,000元之工作能力，年薪即
    介於240,000 元至360,000 元之之間，則聲請人能重新調整
    消費習慣撙節開銷，即非無清償本件336,558 元債務之可能
    。
  (四)又抗告人主張原裁定認定其於辦理協商前於97年10月20日至
    31日，短短數日內提領67,000元，實有高度道德風險一節，
    並未予抗告人有說明之機會，即逕認定事實，顯然失當，爰
    請求法院廢棄原裁定，准予更生之聲請。經查，抗告人於抗
    告理由中主張之所以於97年10月份密集提領67,000元，乃係
    因之前失業，家中生活費實在困苦，不得已提領云云，惟依
    據抗告人於原審所提出之在職證明書，其於97年10月1 日起
    即任職於錢吟餐坊擔任服務員，理應於97年10月底或97年11
    月初即可領得97年10月份之薪資，再參以抗告人於原審提出
    之聲請狀記載其每月租金支出、生活必要支出合計為19,000
    元（見原審卷第5 頁），其是否有必要於數日內密集提領67
    ,000 元 ，實有疑問，是抗告人有無據實陳述上該金錢之用
    途，顯有疑義。再按，法院為調查事實，得命關係人或法定
    代理人本人到場或以書面陳述意見，消費者債務清理條例第
    9 條第2 項固定有明文。惟觀諸上開規定，乃指法院為調查
    事實，「得」命關係人或法定代理人本人到場或以書面陳述
    意見，而非「應」命關係人或法定代理人本人到場或以書面
    陳述意見，故法院自得視是否需要而決定是否有命關係人或
    法定代理人本人到場或以書面陳述意見之必要，倘法院認事
    實已明確，而無命關係人或法定代理人本人到場或以書面陳
    述意見之必要，自不得認有何違誤。據此，抗告人認原審未
    予抗告人陳述意見，係違背上開規定云云，自有所誤解。
  (五)綜上所述，萬泰商業銀行提出每月繳款3,750 元之協商方案
    ，顯屬抗告人可負擔之方案，並無任何不合理之處。抗告人
    拒絕銀行所提顯可負擔之方案，致使前置協商不成立，逕行
    向本院聲請更生冀圖進一步降低還款，顯難認為抗告人業已
    誠實踐行前置協商程序而仍協商不成立，因而無法清償債務
    ，揆諸前開說明，不能認為其更生之聲請合法。原審裁定駁
    回抗告人更生之聲請，於法並無不合，抗告意旨指摘原裁定
    不當，求予廢棄另為裁定，為無理由，應予駁回。
五、據上論結，本件抗告為無理由，依消費者債務清理條例第15
    條，民事訴訟法第495 條之1 第1 項、第449 條第1 項、第
    95條、第78條，裁定如主文。
中    華    民    國    98    年    9     月     7    日
                  民事第二庭    審判長法  官  陳麗玲
                                      法  官  吳振富
                                      法  官  連育群
以上正本係照原本作成。
本裁定不得抗告。
中    華    民    國    98    年    9     月     7    日
                                      書記官  溫婷雅


司法院資訊處製作；財團法人民間司法改革基金會備份。
